【裁判字號】    95,沙交簡上,90
【裁判日期】    950502
【裁判案由】    過失致死
【裁判全文】
臺灣臺中地方法院刑事判決          95年度沙交簡上字第90號
上  訴  人
即  被  告  丁○○
上列上訴人因過失致死案件，不服臺灣臺中地方法院沙鹿簡易庭
95年度沙交簡字第14號中華民國95年1月6日第一審簡易判決（聲
請案號：臺灣臺中地方法院檢察署94年度偵字第16365、18302號
），提起上訴，本院管轄之第二審合議庭逕依通常程序為第一審
判決如下：
    主    文
原判決撤銷。
丁○○無罪。
    理    由
一、聲請簡易判決處刑意旨如處刑書所載（詳附件）。
二、按犯罪事實應依證據認定之，無證據不得認定犯罪事實；不
    能證明被告犯罪者，應諭知無罪之判決，刑事訴訟法第154
    條第2項、第301條第1 項前段分別定有明文。又事實之認定
    ，應憑證據，如未能發現相當證據，或證據不足以證明，自
    不能以推測或擬制之方法，為裁判基礎（最高法院40年台上
    字第86號判例意旨參照）。且認定犯罪事實所憑之證據，雖
    不以直接證據為限，間接證據亦包括在內；然而無論直接或
    間接證據，其為訴訟上之證明，須於通常一般之人均不致有
    所懷疑，而得確信其為真實之程度者，始得據為有罪之認定
    ，若其關於被告是否犯罪之證明未達此程度，而有合理性之
    懷疑存在時，致使無形成有罪之確信，依罪證有疑，利於被
    告之證據法則，即不得遽為不利被告之認定（最高法院76年
    台上字第4986號判例意旨參照）。
三、本件公訴人認被告丁○○涉有上開過失致死犯行，無非依據
    被害人丙○○之家屬甲○之指述、道路交通事故現場圖、調
    查報告表(一)、(二)、照片等證據，認定本件車禍事故之發生，
    係被告行駛時應注意車前狀況，並隨時採取必要之安全措施
    ，依當時情形，並無不能注意之情事，竟疏於注意而撞擊被
    害人之機車，且被害人確因此受有頭部外傷併嚴重腦挫傷、
    顱內出血之傷害，經送醫不治而死亡，經臺灣臺中地方法院
    檢察署（下稱臺中地檢署）檢察官相驗屬實，從而，被告之
    過失行為與被害人之死亡結果間，具有相關因果關係等語。
    惟訊據被告固坦承於民國（下同）94年8 月27日16時35分許
    ，駕車在臺中縣烏日鄉○○路○段165巷口（處刑書誤植為13
    5 巷口）與被害人所騎之機車發生碰撞，致被害人受傷而死
    亡之事實，惟堅詞否認有何過失，辯稱：是被害人闖紅燈，
    才造成本件車禍，當時被害人從伊右手邊的巷子出來，伊一
    看到被害人就趕緊踩煞車，並將方向盤往左打，才會因此撞
    到被害人騎乘之機車左後方，伊已採取必要之安全措施，並
    無應注意且能注意而不注意之情形等語。經查：
  (一)本件車禍事故，固有道路交通事故現場圖、調查報告表、現
    場照片等在卷可參（見相驗卷第10頁至17頁）。且被害人因
    本件車禍受有頭部外傷併嚴重腦挫傷、顱內出血死亡之傷害
    ，經送醫不治死亡，亦經臺中地檢署檢察官督同法醫師相驗
    屬實，製有勘驗筆錄、相驗屍體證明書、驗斷書等附卷可按
    （見相驗卷第27頁至29頁、第33頁至40頁）。再者，被害人
    之妻甲○係經人告知才知其夫與被告發生車禍一節，復據甲
    ○於警詢陳述甚詳，惟上開證據資料僅能證明本件車禍之發
    生，及肇致被害人因此受傷致死之事實，至被告是否應負過
    失致死刑責，首應審究其有無應注意、能注意而不注意之過
    失存在。公訴人係以被告行經肇事路口時，理應注意車輛行
    駛時之車前狀況，並隨時採取必要之安全措施，以免發生碰
    撞之危險，而依當時道路是筆直延伸，二旁沒有障礙物，且
    是晴天，視線良好之情形，又無不能注意之情事，竟疏未注
    意，不慎撞及被害人之機車，致被害人死亡，因而認定被告
    駕車有過失，然當時被告係駕車沿臺中縣烏日鄉○○路○ 段
    由臺中往大里行駛（即由北往南行駛），被害人係騎機車從
    臺中縣烏日鄉○○○路105巷21弄欲橫越環中路8段（即由西
    往東行駛），且被告之車輛係右前保險桿撞擊被害人之機車
    左後側，此有道路交通事故現場圖之肇事經過摘要及車損照
    片在卷可稽（見相驗卷第10頁、14頁）。又本件車禍發生後
    ，被告之車輛係車頭偏向左邊之中央分向島斜停，其左、右
    後輪距離停止線分別有10.4公尺、11.7公尺，而機車之刮地
    痕則有5.8 公尺，該路段之速限為時速60公里，此有道路交
    通事故現場圖及調查報告表(一)在卷可憑（見相驗卷第10頁至
    11頁）。被告與被害人碰撞前之車速約為時速40至50公里，
    其第一次看到被害人之機車，該機車位置是在其右側快車道
    從內（車道）往外數之第2、3車道之間，其車距離停止線，
    約其應訊位置不到法官席位置（經換算約5 公尺左右），但
    還沒過停止線等情，業據被告於本院審理時供明在卷（見本
    院卷第19頁、第22頁至23頁），因被告見到被害人時，在被
    告之車輛及被害人之機車煞停前，二車均處於繼續往前行駛
    之動態中，則被告往前行駛時，被害人亦同時以一定之速度
    前進，而非靜止不動。
  (二)按駕車欲直行通過無號誌管制之交岔路口時，駕駛應會注意
    前方及橫向車道之車輛，然在有號誌管制之交岔路口，駕駛
    即會依照號誌指示，於綠燈時通行，紅燈時停止，於綠燈行
    駛時，應會注意與前方車輛保持安全距離，至於橫向即左右
    車道之直行車輛，因燈光號誌為紅燈而應暫停於停止線前，
    一般人因信賴其他參與交通者亦能遵守交通規則，尚不能預
    期有闖紅燈者，從駕駛車輛之側面駛來，此為一般謹慎且理
    性駕駛者之經驗。本件並無證據證明被告或被害人闖紅燈，
    惟依被告之辯稱，案發時其係遵照綠燈號誌直行欲通過交岔
    路口，而被害人則係騎乘機車闖越紅燈，肇致本件車禍發生
    ，且檢察官就被告未闖紅燈亦不爭執等情，參以依被告供述
    ，其見到被害人時，其車距離停止線之距離約為5 公尺，加
    上停止線至被害人之機車刮地痕起點為12.7公尺，合計為17
    .7公尺，以被告自承每小時時速50公里，每秒約可前進13.8
    公尺，而一般人之反應時間約為0.75秒，有汽車行駛距離及
    反應距離一覽表在卷可稽，是被告反應時間經過之距離約為
    10.2公尺，經此距離後，煞車始可發生作用，依一般公路汽
    車煞車距離、行車速度對照表，案發時係晴天、有日間自然
    光線、柏油路面、路面狀態乾燥等情形，當路面為新築、1
    年至3年、3年以上時，其煞停距離分別需11.5公尺、13公尺
    、14.1公尺，復有一般公路汽車煞車距離、行車速度對照表
    在卷可證，本件被告發現被害人後，其與被害人之距離僅有
    17.7公尺，顯然少於一般人應有之反應距離及煞停距離總和
    ，則被告依照號誌及速限行駛，於見到被害人時，被害人之
    機車已行駛至由內車道往外數之第2、3車道間，被告立即踩
    煞車，並將方向盤往左打，惟因被告行進之時速約50公尺，
    又行駛在最內側之快車道，車道左邊即為中央分向島，在其
    未完全煞停前，其車輛之右前方保險桿處，仍不免撞到被害
    人之機車左後方，應認其行駛時已注意車前狀況，並已採取
    必要及可能之安全措施即煞車及閃避（將方向盤往左打死）
    ，難認被告有何過失可言。反觀被害人之機車於現場僅留下
    倒地後之刮地痕，並無煞車之痕跡，此有前述之現場圖可稽
    ，顯見被害人並未減速，且係違規闖紅燈直接橫越被告行駛
    之車道，益徵本件車禍事故之肇事責任，實難歸咎於被告，
    尚難僅憑被害人之機車遭被告所駕駛之車輛撞及，致被害人
    因而死亡之事實，遽認被告應負過失致死之刑責。
  (三)又汽車行駛時，駕駛人應注意車前狀況及兩車併行之間隔，
    並隨時採取必要之安全措施，道路交通安全規則第94條第3
    項固有明文。其所稱「注意車前狀況」之情形，是指駕駛人
    就其注意力所及之情況下，對於車前已存在或可能存在之事
    物，應予注意，以便採取適當之反應措施，是駕駛人注意車
    前狀況，自應以行車當時一切時間、空間之條件進行綜合判
    斷。本件被告於案發時，既係遵守號誌而駕車直行欲通過交
    岔路口，其信賴其他交通參與者亦能遵守交通規則而依號誌
    行駛，核與一般駕駛者之經驗無違。又遍查全案卷證，並無
    證據足資證明被告對被害人之違規行為有所預見，亦無被告
    於距離被害人之機車21.7公尺至32公尺處外，即發現被害人
    之證據（檢察官認以被告自承之時速50公里及道路情形，以
    一般人反應時間約0.75秒計算後，則被告之煞車距離約需11
    .5 公尺至13公尺，反應距離與煞車距離相加後，約需21.7
    公尺至23.2公尺才能完全煞停；若依煞車所需距離表，則時
    速50公里之車輛其煞車距離約需32公尺），則檢察官認被告
    實無不能於距離被害人之機車21.7公尺至32公尺處外，即發
    現被害人，以資採取必要之安全措施之可能，顯乏依據。何
    況，發生本件車禍之道路，雖係筆直延伸，事故當時為晴天
    ，日間自然光線充足，道路為無缺陷、無障礙之柏油道路，
    被告縱使可能於距離被害人之機車21.7公尺至32公尺處外，
    即發現被害人，惟因被告信賴被害人亦能遵守交通規則而依
    號誌行駛，已如前述，尚難認被告對於不可知之被害人違規
    行為有預防之義務，而令被告負過失責任至明。是被告辯稱
    其無過失一節，尚非子虛。
  (四)本件車禍之肇事責任，經送臺灣省臺中縣區車輛行車事故鑑
    定委員會鑑定結果，認「肇事地段為設有號誌管制交岔路口
    ，應有一方當事人違反號誌指示闖紅燈行駛，本會委員研討
    後不確定何方闖紅燈，但認為本案違反號誌指示闖紅燈者應
    為肇事原因」，有該委員會95年3月15日中縣鑑字第0955500
    857 號函在卷可憑（見本院卷第13頁），故此鑑定結果亦無
    從採為不利被告認定之證據。
  (五)被告雖以案發時其所駕駛之車輛，有裝設GPS ，內有紀錄其
    車至肇事地點之時間，而該時間業經其存入電腦內，請求依
    據該時間函詢肇事路口之交通主管機關，以明發生車禍時之
    號誌情形，藉以調查究係何人闖紅燈，惟檢察官並未認定被
    告闖紅燈，且被告之GPS 所紀錄之時間，是否即為中央標準
    時間而無誤差，並非無疑，況本院認定並無其他積極證據足
    資證明被告就本件車禍有何過失存在，自無再加以調查之必
    要，併此敘明。
  (六)綜上所述，被告駕車正常行駛於車道，復無其他違規駕駛之
    情事，其對本件車禍之突然發生，並無預見防範及注意之可
    能，應無任何過失可言。依刑事訴訟法第161條第1項之規定
    ，檢察官就被告犯罪事實應負舉證責任，並指出證明之方法
    ，對於其所訴之被告犯罪事實，應負提出證據及說服之實質
    舉證責任，倘所提出之證據不足為被告有罪之積極證明，或
    其闡明之證明方法無從說服法官以形成被告有罪之心證，基
    於無罪推定之原則，自應為被告無罪之諭知，本件既存有合
    理懷疑，而致本院無法形成被告有罪之確切心證，自屬不能
    證明被告犯罪。原審未詳予勾稽，遽為被告罪刑之諭知，即
    有未合，應由本院予以撤銷改判。按檢察官依刑事訴訟法簡
    易訴訟程序聲請簡易判決處刑之案件，如法院於審理後，認
    應為無罪、免訴、不受理或管轄錯誤判決之諭知者，應適用
    通常訴訟程序審判之，此為刑事訴訟法第452 條所明文規定
    ；對於簡易判決之上訴，準用刑事訴訟法第三編第一章及第
    二章之規定，管轄第二審之地方法院合議庭受理簡易判決上
    訴案件，應依通常程序審理，其認案件有應依通常訴訟程序
    審判誤依簡易判決處刑之情形者，原審所行訴訟程序因有重
    大瑕疵，自應撤銷原判決，逕依通常訴訟程序為第一審判決
    （法院辦理刑事訴訟簡易程序案件應行注意事項第14條意旨
    參照）。本案被告既應判決無罪，自應由本院將原判決撤銷
    ，並改依通常程序自為第一審諭知被告無罪之判決。
據上論斷，應依刑事訴訟法第452條、第455條之1第1項、第3 項
、第451條之1第4項但書第3款、第369條第1項前段、第364 條、
第301條第1項前段，判決如主文。
本案經檢察官乙○○到庭執行職務。
中    華    民    國     95    年    5    月    2     日
                  刑事第二庭  審判長法  官  林清鈞
                                    法  官  郭書豪
                                    法  官  林慧英
上正本證明與原本無異。
如不服本判決，應於送達後10日內向本院提出上訴狀（須附繕本
），上訴於臺灣高等法院臺中分院。
                                    書記官  廖碩薇
中    華    民    國    95    年    5     月     2    日


司法院資訊處製作；財團法人民間司法改革基金會備份。
